【裁判字號】    97,消債更,416
【裁判日期】    971017
【裁判案由】    更生事件
【裁判全文】
臺灣板橋地方法院民事裁定           97年度消債更字第416號
聲  請  人  甲○○
上列當事人依消費者債務清理條例聲請清算事件，本院裁定如下
：
    主  文
更生及保全處分之聲請均駁回。
聲請費用由聲請人負擔。
    理  由
一、本件聲請意旨略以：聲請人前於民國（下同）95年間與各債
    權銀行就無擔保債務成立協商，約定聲請人每月應返還新台
    幣（下同）25,043元，並分120期償還，因95年4月與銀行協
    商時當時收入約42,020元，而94年年所得約580,083元（每
    月約580,083/12=48340.25元），當時支出大於收入，一家5
    口之家庭生活開銷除了薪資之外只能舉債度日，以債養債，
    為了節省房租因此搬回家與父母同住與姐姐共同扶養父母。
    當時每月卡債每月應支出高達十幾萬，為了維持信用，每月
    向朋友週轉金額大於數十萬，每月利息高達數萬元（每1 萬
    元利息每天6元），而每個月只能還利息，以卡養卡，還這
    一家後再預借現金（原本每次預借要付3.5%左右等手續費，
    再加上每月20%的循環利息，到後來借1萬元要付超過350 元
    以上等手續費再加利息），以債養債，本金永遠還不完了，
    協商後金額減為25,043元，每月可減少8萬元以上之週轉及
    利息，惟因當初民間債務未納入協商，以致利上加利而無法
    負擔，聲請人確有不可歸責於己之事由致履行顯有重大困難
    ，為此聲請更生云云。
二、按債務人與金融機構協商成立者，不得聲請更生或清算，但
    因不可歸責於己之事由，致履行顯有重大困難者，不在此限
    ；本條例施行前，債務人依金融主管機關協調成立之中華民
    國銀行公會會員辦理消費金融案件無擔保債務協商機制與金
    融機構成立之協商，準用前項之規定，消費者債務清理條例
    （下稱本條例）第151條第5項、第6項分別定有明文。又聲
    請更生或清算不合程式或不備其他要件者，法院應以裁定駁
    回之，但其情形可以補正者，法院應定期間先命補正，復為
    本條例第8 條所明定。次按依債務人與金融機構協商成立者
    ，除非因不可歸責於己之事由，致履行顯有重大困難，否則
    不得聲請更生或清算，本條例第151 條第5 項規定意旨甚明
    。是債務清償方案成立後，固由債務人按其條件履行，惟需
    於其後發生情事變更，在清償期間收入或收益不如預期，致
    該方案履行困難甚或履行不能，因不可歸責於己，始能聲請
    更生或清算。此項規定旨在避免債務人任意毀諾已成立之協
    商，濫用更生或清算之裁判上債務清理程序，蓋以債務清償
    方案係經當事人行使程序選擇權所為之債務清理契約，債務
    人應受該成立之協議所拘束。債務人既已與金融機構協商成
    立，如認該協商方案履行有其他不適當情形，自仍應再循協
    商途徑謀求解決。
三、經查，聲請人前於95年7月間依金融主管機關協調成立之中
    華民國銀行公會會員辦理消費金融案件無擔保債務協商機制
    ，與最大債權金融機構香港上海匯豐銀行（下稱匯豐銀行）
    達成協商，協議自95年7月起以零利率，分120期，每期按月
    還款25,043元之事實，有聲請人所提之協議書、無擔保債務
    還款計畫影本各1份為證。是本件聲請人向本院聲請更生，
    自須審究其是否有「不可歸責於己事由致履行顯有重大困難
    」之情事。經查，
    (一)聲請人於協商成立之際，95年年收入為634,302元，96年
      年收入達1,314,784元乙情，有該2年度財政部臺北市國稅
      局綜合所得稅各類所得資料清單附卷可稽，此業據聲請人
      陳明。足見聲請人於協商成立後迄今之收入非但穩定，甚
      且倍增。再由聲請人自協商成立後迄97年4月間，均能依
      上開協商條件履行，亦據聲請人提出存款交易明細查詢表
      在卷足據，顯見聲請人於成立協商前後之經濟能力明顯趨
      佳，自更有依原協商條件履行之能力。
    (二)按受扶養權利者，以不能維持生活而無謀生能力者為限，
      民法第1117條第1項定有明文，又同條第2項規定，前項無
      謀生能力之限制，於直系血親尊親屬不適用之，即直系血
      親尊親屬受扶養者，仍須以不能維持生活者為限（最高法
      院87年台上字第1696號判決意旨參照）。查聲請人之父丙
      ○○名下有數十筆不動產，分別係坐落桃園縣新屋鄉○○
      ○○段赤牛欄小段1204號等地號田賦及桃園縣新屋鄉○○
      ○○段赤牛欄小段1435號等地號土地、坐落臺北縣板橋市
      ○○○段第二崁小段52之27號等地號土地及臺北縣板橋市
      ○○○段第四崁小段133號等地號田賦，另有威致鋼鐵工
      業股份有限公司等之投資2筆，其財產總價值共計
      8,000,488元，此有本院依職權以稅務電子閘門調取聲請
      人之父丙○○95暨96年度財產所得調件明細表各1份在卷
      可憑，是丙○○既有不動產且價值不斐，自難認其有不能
      維持生活而須聲請人扶養之情事；又依聲請人之母乙○○
      ○95暨96年度之稅務電子閘門財產所得調件明細表顯示，
      雖所得不高且無財產，惟其母既與其父共同生活，以其父
      上開資產已足資該2人生活所需，尚難認其母乙○○○有
      何不能維持生活之情事，況聲請人尚有其姐丁○○於95、
      96年度所得分別為676,075元、790,318元，有丁○○之稅
      務電子閘門財產所得調件明細表各1份附卷可稽，乃具有
      相當經濟能力，應同為負擔扶養義務之人，聲請人之父母
      如有受扶養之必要，其扶養費用亦應由聲請人與其姐丁○
      ○平均分擔，況聲請人本身若已入不敷出，依民法第1118
      條規定更當減輕其扶養之義務，而聲請人亦未提出有實際
      支出扶養費之證明，是聲請人父母是否應由聲請人每月給
      付7,958元之扶養費用以維持生活，要非無疑。
    (三)聲請人另主張每月尚須支出房貸52,600元、民間利息3筆
      計70,000元、個人膳食費3,390元、個人交通費740元、醫
      療費482元、勞健保費3,430元、水費700元、電費3,000元
      、瓦斯費750元、大樓管理費3,100元等生活費用，惟上開
      費用，係屬家庭生活費用，聲請人之配偶戊○○為60年12
      月25日出生，乃具有勞動能力之人，依法應共同負擔，聲
      請人如再樽節開支，依原協商條件履行，應無重大困難之
      處。況此部分費用，於95年間聲請人與最大債權銀行成立
      協商之際，即已現實存在，聲請人自已將之列入協商金額
      是否逾聲請人之能力之評估，於客觀事實並未有顯著變動
      之下，亦難認係協商成立後有何情事變更致生履行有重大
      困難之情事。
    (四)聲請人復主張協商之際因民間債務未納入協商，致利上加
      利，而無法負擔云云，然據聲請人97年9月10日陳報狀所
      述，聲請人所稱之民間債務多數係於95年7月一致性協商
      成立前所發生，此亦有聲請人提出之存款交易明細查詢表
      、本票暨支票影本數紙在卷可參。是上開協商條件縱如聲
      請人所述，每月之協商金額加上未參與協商民間債權人所
      要求之償還金額，對聲請人而言著實嚴苛，惟此等事由係
      協商前即已知悉並存在之事實，聲請人據為無法履行協商
      條件之不可歸責於己事由，並無可採。
    (五)末按聲請人於95年度及96年度之收入情形既如前述，何以
      聲請人於95年度收入為634,302元之情況下，猶能依約履
      行，竟在96年度收入提高達1,314,784元時反無法依約履
      行，復與常情有違。而聲請人協商成立前後之支出情況並
      無特別增減及異動情事，亦據聲請人陳明，足見該等費用
      之支出應為聲請人於協商之際所得斟酌，再由聲請人自協
      商成立後迄97年4月間，均能依上開協商條件履行，有如
      前述，則於聲請人薪資併有增加之情形下，依原協商條件
      履行，應無重大困難之處。
四、綜上，聲請人固陳述有不可歸責於己之事由致履行顯有重大
    困難，惟聲請人前經協商時，其收入、支出情況與為本件聲
    請時未有明顯變動，既無情事變更，且無重大履行困難之處
    。在客觀事實未有顯著變動之下，協商金額是否逾聲請人之
    能力，核屬聲請人在協商時可得預見而據以評估可否履行協
    商條件之事實，與「不可歸責於己之事由致履行顯有重大困
    難」之要件不符。本件更生之聲請，於法不合，應予駁回，
    又本件更生之聲請既經駁回，則聲請人保全處分之聲請即失
    所附麗，應一併駁回，爰裁定如主文。
中    華    民    國    97    年    10    月    17    日
              民事第二庭    法      官  陳財旺
上為正本係照原本作成
如不服本裁定，應於裁定送達後10日內，以書狀向本院提出抗告
，並繳納抗告費新臺幣1千元
中    華    民    國    97    年    10    月    17    日
                            書  記  官  孫國慧


司法院資訊處製作；財團法人民間司法改革基金會備份。
